【裁判字號】    97,消債抗,76
【裁判日期】    980114
【裁判案由】    更生事件之抗告
【裁判全文】
臺灣臺南地方法院民事裁定            97年度消債抗字第76號
抗  告  人  甲○○
                      應受送達.
                      號8樓
上列抗告人因消費者債務清理條例聲請更生之抗告事件，對於中
華民國97年9月4日本院97年度消債更字第835號民事裁定提起抗
告，本院裁定如下：
    主  文
抗告駁回。
抗告程序費用新台幣壹仟元由抗告人負擔。
    理  由
一、本件抗告意旨略以：（一）原審裁定未善盡職權調查之責，
    即判定抗告人尚無「不能清償債務或不能清償之虞」而駁回
    抗告人之更生聲請，顯非合法，原裁定應予廢棄。依消費者
    債務清理條例（以下稱消債條例）第九條規定: 「法院應依
    職權調查必要之事實及證據，並得向稅捐或其他機關、團體
    為查詢。法院為調查事實，得命關係人或法定代理人到場或
    以書面陳述意見。」原審未令抗告人有充分陳述意見之機會
    ，亦未使抗告人有到院受詢問，以確實表達更生聲請之事實
    及迫切必要性，顯非合法。尤其關於生活費用支出方面，未
    令抗告人當庭陳述生活費用之花費情形，及個人就業與家庭
    因素不得不然之費用等狀況，實有失職權調查之責。原審裁
    定僅以內政部97年度台灣省平均每人每月最低生活費用
    9,829 元為計算基準，即認定抗告人有清償能力，完全與社
    會常理違背，亦與事實不符；亦即原審既已參酌內政部之機
    關資料，亦應依消債條例第九條規定，參酌其他廣泛性證據
    資料及對抗告人有利之證據。（二）據內政部之台灣省「平
    均每人月消費支出─按區域別分」統計表，民國95年度台灣
    地區為17,425元，今年以來物價突然暴漲，97年度之平均消
    費支出早應超過20,000元之譜，是合理且符合人性之基本生
    活費用支出應為9,829元至20,000元之間為當，原審裁定要
    求抗告人每月僅能以9,829元為生活花費，顯然不當。因經
    濟景氣同時大幅跌落，抗告人公司表示要開始全面減薪，年
    底之前甚至將進行裁員或逕為關廠，抗告人工作與生活陷入
    危機，早已陷入「不能清償債務或不能清償之虞」，請求鈞
    院廢棄原裁定，准予抗告人更生之請求。（三）原審裁定亦
    認為：「消債條例之立法目的，係為使不幸陷入經濟困境之
    人得以清理債務、重建生活，並在清理過程中能保有符合人
    性尊嚴之最低基本生活。」爰抗告人需勤奮工作，方有收入
    得以支付生活費用，抗告人並非離群索居，隱身山林，自給
    自足之輩；原審裁定要求抗告人以內政部97年度台灣省平均
    每人每月最低生活費用9,829元過生活，符合人性尊嚴嗎？
    。原審法院未要求抗告人提出每月基本生活費用估算表，即
    認抗告人應以9,829元過生活，實悖常理，顯然未盡職權調
    查之責。並聲明：１原裁定廢棄。２請准予更生之聲請。
二、按債務人不能清償債務或有不能清償之虞者，得依本條例所
    定更生或清算程序，清理其債務，消費者債務清理條例第3
    條定有明文。又「法院應依職權調查必要之事實及證據，並
    得向稅捐或其他機關、團體為查詢。法院為調查事實，得命
    關係人或法定代理人到場或以書面陳述意見。」同條例第9
    條亦有明文。上開法條既規定「法院為調查事實，得命關係
    人或法定代理人到場或以書面陳述意見。」，意即法院得斟
    酌案情需要，而決定是否命關係人或法定代理人到場或以書
    面陳述意見。本件原審斟酌案情，認毋庸命抗告人到庭陳述
    ，即以卷內所附證據資料，駁回抗告人更生之聲請，於法並
    無不合。抗告人猶執：「原審未令抗告人有充分陳述意見之
    機會，亦未使抗告人有到院受詢問，以確實表達更生聲請之
    事實及迫切必要性，顯非合法」為由，提起抗告，洵非正當
    。
三、次查，本件於前置協商程序中，債權銀行荷蘭商業銀行所提
    出之還款方案為還款期限90期，月付金額為11,133元，有荷
    蘭商業銀行2008年10月31日（97）荷銀債清字第578號函可
    稽。
四、 抗告人主張「現實能清償之金額為每月6,000元，聲請人無
     法履約每月11,0 00元之清償金額，而荷蘭銀行亦無法接受
     聲請人之清償方式」，故協商不成立，有更生聲請狀、前
     置協商不成立通知書在卷可參。查（一）抗告人九十六年
     度之薪資及其他所得共314,063元，有稅務電子閘門財產所
     得調件明細表可參，則其平均月所得為26,172元（計算式
     ：314,063÷12=26,172元，元以下四捨五入），應可認定
     。（二）抗告人雖主張：依據內政部之台灣省「平均每人
    月消費支出─按區域分別」統計表，民國95年度台灣地區為
    17,425元，今年以來物價突然暴漲，97年度之平均消費支出
    早應超過20,000元之譜，是合理且符合人性之基本生活費用
    支出應為9,829元至20,000元之間為當云云，然參考抗告人
    提出向最大債權金融機構辦理前置協商之申請書所列支出明
    細，可抗告人之生活需求其中, 不乏奢侈性支出，舉其要者
    為網路費1350元、手機費875元、第四台1000元、市內電話
    223 元，均非生活必要費用；保險費4,424元，因非屬強制
    險，亦非生活必要費用。扣除上開非生活必要費用，抗告人
    維持生活所需之支出為交通費974元、水費187元、電費471
    元、生活費6000元及生活用品費1000元，合計共8,632元。
    原裁定依內政部公告臺灣省97年每月每人最低生活費係
    9,829元為據，認抗告人每月之生活費用應以9,829元計算，
    始為合理，並無不當。且以抗告人目前負債累累，尚需聲請
    更生之經濟窘境，本應撙節開支，以渡難關，抗告人主張：
    合理且符合人性之基本生活費用支出應為9,829元至20,000
    元之間為當云云，顯然過度提高其生活費用之支出，以其目
    前之財務狀況，自屬不宜。（三）抗告人另主張：經濟景氣
    大幅跌落，抗告人受僱公司表示要開始全面減薪，年底之前
    甚至將進行裁員或逕為關廠，抗告人工作與生活陷入危機，
    早已陷入「不能清償債務或不能清償之虞」云云，惟抗告人
    並未提出有何遭受僱公司減薪或裁員之證據，其空言臆測：
    受僱公司表示要開始全面減薪，年底之前甚至將進行裁員或
    逕為關廠，抗告人工作與生活陷入危機云云，亦無足採。（
    四）從而，抗告人以其每月所得為26,172元，扣除基本生活
    費用9,829元，尚餘16,343元，應足以支付上開最大債權人
    銀行所提出之月付金額為11,133元之協商金額。
四、綜上所述，抗告人平均之月收入扣除最低生活費後，尚無「
    不能清償債務或不能清償之虞」，其更生之聲請即不符消費
    者債務清理條例第3條所定要件，且上開欠缺又屬無從補正
    。從而，原裁定駁回其更生及保全處分之聲請，並無不合。
    抗告意旨仍指摘原裁定不當，求予廢棄另為裁定，為無理由
    ，應予駁回。
五、據上論結，本件抗告為無理由，依消費者債務清理條例第15
    條，民事訴訟法第495條之1第1項、第449條第1項、第95條
    、第78條，裁定如主文。
中    華    民    國    98    年    1     月    14    日
              民事第一庭  審判長  法      官
                                  法      官
                                  法      官
上為正本係照原本作成
如不服本裁定，應於裁定送達後10日內，以書狀向本院提出抗告
，並繳納抗告費新臺幣1千元
中    華    民    國    98    年    1     月    14    日
                            書  記  官  蘇玟心


司法院資訊處製作；財團法人民間司法改革基金會備份。
